【裁判字號】    96,訴,1467
【裁判日期】    970331
【裁判案由】    租佃爭議
【裁判全文】
臺灣臺南地方法院民事判決              96年度訴字第1467號
原      告  乙○○
                      號
            丁○○
                      9號
            己○○○
                      弄48號.
上  一  人
訴訟代理人  戊○○
                      弄48號.
被      告  甲○○
                      號
上列當事人間請求租佃爭議事件，經本院於民國97年3月18日言
詞辯論終結，判決如下：
    主      文
原告之訴及假執行之聲請均駁回。
訴訟費用由原告負擔。
    事實及理由
一、按出租人與承租人間因耕地租佃發生爭議時，應由當地鄉（
    鎮、市、區）公所耕地租佃委員會調解；調解不成立者，應
    由直轄市或縣（市）政府耕地租佃委員會調處；不服調處者
    ，由直轄市或縣（市）政府耕地租佃委員會移送該管司法機
    關，司法機關應即迅予處理。前項爭議案件非經調解、調處
    ，不得起訴。耕地三七五減租條例第26條第1項、第2項前段
    定有明文。本件就坐落臺南縣歸仁鄉○○○段第450、450-8
    、450-9、450-10地號4筆土地之耕地租佃爭議事件，經原告
    向臺南縣歸仁鄉公所耕地租佃委員會調解及臺南縣政府耕地
    租佃委員會調處，二者均不成立後，乃由臺南縣政府於96年
    10月8日以府地籍字第0960221966號函移送本院處理，此有
    卷附之相關之調解、調處程序筆錄可憑，是本件起訴程序核
    無違誤，合先敘明。
二、原告主張：
  (一)坐落台南縣歸仁鄉○○○段450地號、面積5278平方公尺土
    地，為原告乙○○、丁○○、己○○○與丙○○所共有，出
    租予被告甲○○，雙方訂立有耕地三七五租約，租約字號為
    台南縣歸仁鄉所民字第1394號（以下簡稱系爭租約）。嗣後
    上開土地於96年6月5日因判決分割為450、450之8、450之9
    、450之10地號等四筆土地（以下簡稱系爭耕地），分別由
    原告乙○○、丁○○、己○○○及訴外人丙○○單獨所有。
  (二)被告甲○○於民國92年7月種植鳳梨，於成長收成後，即未
    再繼續耕作，至今仍是一片荒蕪，雜草叢生，此有96年11月
    8日現場照片四張可證。嗣經原告等人向台南縣政府耕地租
    佃委員會申請調處，於96年9月27日調處不成立。
  (三)原告依據耕地三七五減租條例第16條第1、2項之規定收回土
    地，其法律上理由詳述如下：
    1.按耕地三七五減租條例第16條第1項所謂承租人應自任耕
      作，係指承租人應以承租之土地供自己從事耕作之用而言
      。如承租人以承租之土地建築房屋居住或供其他非耕作之
      用者，均不在自任耕作之列，應構成同條第2項所定原租
      約無效之原因（最高法院70年度台上字第4637號判例參照
      ）。又所謂不自任耕作，兼指轉租及將耕地借與他人使用
      在內（參照最高法院56年台上字第1520號判例）。
    2.次按耕地租約無從分裂為一部終止、一部繼續，依據最高
      法院46年度台上字第57號判例及82年11月16日82年度第11
      次民事庭會議紀錄均認為不問承租人不為耕作之承租土地
      為一部或全部，出租人均得終止租約。
    3.按以承租耕地之一部提供他人作停車場或供堆放棄土使用
      ，即係非自任耕作，自與將耕地一部轉租之情形無異，出
      租人自得依耕地三七五減租條例第16條第1、2項規定收回
      出租之耕地（最高法院82年度台上字第2367號判決參照）
      。
    4.查本件被告甲○○自民國94年初起至今，均未自任耕作，
      縱然被告抗辯其曾於95年4月間申請休耕，休耕期間為三
      個月；另自95年7月再度申請休耕，休耕期間為三個月，
      故其休耕期間至95年9月底為止。惟查被告甲○○自95年
      10月1日起至今，並未再依法申請休耕，應認定為廢耕，
      原告等依據上開法條規定，自得主張原訂租約無效，請求
      收回上開耕地。
  (四)退步言，若法院認定原告上項請求權無理由，原告另得依同
    條例第17條第1項第4款所定「非因不可抗力繼續一年不為耕
    作」之規定，終止租約收回耕地。被告自95年10月1日起至
    今已逾一年，均處於廢耕狀態，應符合「非因不可抗力繼續
    一年不為耕作」之規定（最高法84年台上窮第1856號判例參
    照）。原告等以本件書狀繕本之送達作為終止系爭租約之意
    思表示之通知，亦得依據上開法條規定請求收回系爭耕地。
    又依農糧署規定，相對人之休耕不符合標準，應該屬於廢耕
    。查休耕之認定，除向地方農會申辦外，第一期耕作必須種
    植綠肥作物，第二期應選擇種植綠肥作物或辦理翻耕措施，
    且規定種植綠肥作物之存活率應佔該休耕田區百分之50以上
    ，此有行政院農委會書函可稽，故單純申報休耕尚不符休耕
    要件，農民須確實履行前揭要求始構成休耕。因此縱農民提
    出休耕申報書及農會匯款證明，仍應實質認定農地狀況，非
    單憑書面資料可證是否休耕。而被告繼承其父郭翟獅之承租
    人地位後，農地仍處時於荒廢狀態，縱被告提出休耕申報書
    ，仍非休耕。被告雖於96年12月4日審判期日提出「96年1期
    作農戶種稻及輪作、休耕申報書 (參聯單)」欲證明其休耕
    之情，姑不論休耕與否應實質認定，惟該申報書上並無村幹
    事印章，與一般申報書內容不符。
  (五)並聲明：
    1.被告甲○○應將系爭耕地交還原告等。
    2.訴訟費用由被告負擔。
    3.原告願供擔保請准宣告假執行。
三、被告抗辯及聲明：
  (一)被告從92年承租系爭耕地後，93年第二期開始一直到96年第
    一期都是休耕，第二期兩造因為耕作權在訴訟，被鄉公所發
    回，但由於96年9、10月時，原告丁○○申請土地鑑定，土
    地上插有界標，無法整地，所以休耕駁回之後仍沒耕作。
  (二)土地休耕時有種植田菁綠肥，其間雜草隨之生長，其中尚有
    本人僱請耕耘機翻土輪跡，且亦經鄉公所勘定認定合格後發
    給獎勵金在案。而原告所提出的照片是選擇性的拍照的。
  (三)並聲明：請求判決駁回原告之訴。原告如要收回，願用公告
    現值三分之一現金或土地補償。
四、兩造不爭執之事實：
  (一)坐落台南縣歸仁鄉○○○段450地號、面積5278平方公尺土
    地，為原告乙○○、丁○○、己○○○與訴外人丙○○所共
    有，出租第三人郭翟獅，雙方訂立有耕地三七五租約，租約
    字號為台南縣歸仁鄉所民字第1394號。租賃期限為92年1月1
    日起至97年12月31日止。
  (二)嗣後上開土地於96年6月5日因判決分割為450、450-8、450-
     9、450-10地號等四筆土地，其中450地號、面積1649平方
    公尺，所有權人為乙○○；450-8地號、面積1979平方公尺
    ，所有權人為丁○○；450-9地號、面積660平方公尺，所有
    權人為己○○○；450- 10地號、面積990平方公尺，所有權
    人為丙○○，地目均為旱。
  (三)被告96年第1期的休耕申請並未通過，也沒有領得補助款；
    而第二期申請時，因為雙方在訴訟，也未通過。
五、得心證之理由：本件兩造所爭執之處，應在是否符合耕地三
    七五減租條例第16條第1項、第2項租約無效及第17條第1項
    第4款得終止租約之事由。經查：
  (一)被告並不符合「不自任耕作」之要件：
    1.按承租人應自任耕作，並不得將耕地全部或一部轉租於他
      人。承租人違反前項規定時，原訂租約無效，得由出租人
      收回自行耕作另行出租，耕地三七五減租條例第16條第1
      、2項定有明文。所謂承租人不「自任耕作」，應係指承
      租人有擅自變更用途，未將承租土地供耕作使用，或轉租
      、將承租土地借與他人使用、與他人交換耕作等不合耕地
      租佃目的之「積極行為」而言，同條例第17條第1項第4款
      所稱「非因不可抗力繼續一年不為耕作」，則指承租人消
      極不予耕作，任令荒廢者而言（最高法院87年度台上字第
      1378號判決參照）。
    2.本件原告以被告自95年10月1日起至今均未耕作，且未依
      法申請休耕等情，並未有積極不自任耕作行為者，揆諸上
      開最高法院判決，應依同條例第17條第1項第4款規定規範
      。被告既未有不合耕作目的之積極行為，與耕地三七五減
      租條例第16條第1、2項規範之意旨不符，從而原告依據上
      開規定主張原訂租約無效云云，自無理由。
  (二)原告終止本件租佃契約為不合法：
    1.本件原告主張，被告自95年10月1日起至今均未耕作，已
      逾一年，均處於廢耕狀態，原告依耕地三七五減租條例第
      1 項第4款得終止租約，爰以96年11月26日民事準備書狀
      繕本之送達作為終止系爭租約之意思表示之通知云云。
    2.查非因不可抗力繼續一年不為耕作時，耕地租約在租佃期
      限未屆滿前得終止之，耕地三七五減租條例第一項第4款
      訂有明文。惟民法第258條之規定，於當事人依法律之規
      定終止契約者，準用之。亦即終止權之行使，應向他方當
      事人以意思表示為之，契約當事人之一方有數人者，前項
      意思表示，應由其全體或向其全體為之。查本件契約之出
      租人有乙○○、丙○○、董蔡秀娟、丁○○、蔡金慈（原
      名蔡惠瓊，更名為蔡季汝，再更名為蔡金慈）、己○○○
      六人，此有該台南縣私有耕地租約足按。縱原告主張本件
      被告已符合前開終止耕地租約之法定事由屬實，亦應由全
      體出租人向被告為意思表示，惟原告於96年11月26日以準
      備書狀向被告終止契約者，僅本件原告乙○○、丁○○及
      己○○○三人，此有該準備書狀可憑。
    3.雖原告抗辯稱：出租人蔡金慈將其土地持分，透過法院之
      強制執行程序，出賣予原告乙○○，出租人董蔡秀娟將其
      土地持分，透過法院之強制執行程序，出賣予丁○○，該
      部分之出租契約應隨之移轉於原告乙○○、丁○○，另出
      租人丙○○已移民國外，無法聯繫，故未向被告為終止租
      約之意思表示云云。然查，原告乙○○固然於93年11月10
      日透過本院強制執行拍賣程序，標得債務人蔡金慈所有台
      南縣歸仁鄉○○○段第450地號，權利範圍8分之1，及原
      告丁○○於93年6月15日透過本院強制執行拍賣程序，承
      受債務人董蔡秀娟所有台南縣歸仁鄉○○○段第450地號
      ，權利範圍8分之1屬實，惟上開強制執行程序，拍賣之標
      的物均不包含系爭租賃權，此經本院調閱92年度執字第
      23344號、18523號執行卷宗核閱無誤。故原告主張其等購
      買土地持分，因拍賣公公告上有備註「訂有三七五減租」
      ，故租賃權亦一併購買云云並無可採。況且，出租人丙○○目前行蹤不明，亦未行使終止權，原告謂已依法終止租
      賃契約，請求收回系爭耕地，於法不合。
  (三)綜上所述，本件原告主張並不符合耕地三七五減租條例第16
    條第1、2項之要件，另縱使符合同條例第17條第1項第4款之
    終止租約之法定事由，惟其終止亦於法不合，原告之訴為無
    理由，應予駁回。
六、原告之訴既無理由，假執行聲請請亦失所依附，一併駁回之
    。
七、訴訟費用負擔之依據：民事訴訟法第78條。
中    華    民    國    97    年    3     月    31    日
                  民事第三庭    法  官  張麗娟
以上正本係照原本作成。
如不服本判決，應於送達後廿日內，向本院提出上訴狀並表明上
訴理由，如於本判決宣示後送達前提起上訴者，應於判決送達後
廿日內補提上訴理由書（須附繕本）。
中    華    民    國    97    年    3     月    31    日
                                書記官  楊宗倫


司法院資訊處製作；財團法人民間司法改革基金會備份。
